高雄高等行政法院簡易判決　　　　　　　　　　　 九十三年度簡字第二二三號
　　原　　　告　甲○○
　　被　　　告　高雄市政府
　　代　表　人　乙○○○○
右當事人間因消防法事件，原告不服內政部中華民國九十三年四月二十六日台內訴字
第０九三０００三０九三號訴願決定，提起行政訴訟。本院判決如左：
　　主  文
原告之訴駁回。
訴訟費用由原告負擔。
　　事實及理由
一、緣原告為位於高雄市○○區○○街一號遠東煤氣有限公司之負責人，被告所屬消
    防局北區救災救護大隊第二中隊三民分隊稽查人員於民國（下同）九十二年十二
    月二十三日前往該營業場所實施檢查，於上開場所發現已灌氣逾期未送驗之液化
    石油氣鋼瓶二支，乃予舉發。經被告認定原告違反公共危險物品及可燃性高壓氣
    體設置標準暨安全管理辦法第七十五條規定，乃依消防法第四十二條規定裁處原
    告新台幣（下同）三萬元罰鍰。原告不服，提起訴願，經遭決定駁回，遂提起本
    件行政訴訟。原告起訴意旨略謂：（一）原告乃合法聲請營利事業登記設立之公
    司，經營液化石油氣零售買賣，供應民生之必需，每日出入之鋼瓶數量不一，亦
    依照消防法令等相關規定送驗鋼瓶，常有送氣供應客戶時尚未逾期，惟消費用戶
    使用期間非原告所能全面掌控，致時有收回空桶已經過期，灌裝場收送空瓶之工
    作，匆忙紊亂，稍有不慎，逾期鋼瓶之存在，勢所難免，絕非原告之故意，由查
    獲鋼瓶僅二支逾期，實可認定乃疏忽所致。原告亦不可能為省卻一、二百元之檢
    驗費而甘冒受罰之理。（二）按「公共危險物品及可燃性高壓氣體應依其容器、
    裝載及搬運方法進行安全搬運；達管制量時，應在製造、儲存或處理場所以安全
    方法進行儲存或處理。前項公共危險物品及可燃性高壓氣體之範圍分類、製造、
    儲存或處理場所之位置、構造及設備之設置標準，諸存、處理及搬運之安全管理
    辦法，由中央主管機關會同中央目的事業主管機關定之。但公共危險物品及可燃
    性高壓氣體之製造、儲存、處理或搬運，中央目的事業主管機關另訂有安全管理
    規定者，依其規定辦理。」及「第十五條所定公共危險物品及可燃性高壓氣體之
    製造、儲存或處理場所，其位置、構造及設備未符合設置標準，或儲存、處理及
    搬運未符合安全管理規定者，處其管理權人或行為人新台幣二萬元以上十萬元以
    下罰鍰；經處罰鍰仍不改善者，得連續處罰，並得予以三十日以下停業或停止其
    使用之處分。」消防法第十五條及第四十二條固定有明文。惟公共危險物品及可
    燃性高壓氣體設置標準暨安全管理辦法，究係行政院內政部消防署自行頒訂消防
    法空白授權之補充規範，質屬行政命令之單行法規，高雄市政府消防局逕依其第
    七十五條等規定，認定原告違反其規範，再依附消防第十五條及四十二條裁處罰
    鍰三萬元，容有未洽。（三）再按內政部消防署另有自行訂定之「各級消防主管
    機關辦理消防安全檢查違法案件處理注意事項」、「違反消防法第十五條有關公
    共危險物品及可燃性高壓氣體設置標準暨安全管理規定之裁處基準表」等，應係
    為消防機關單行行政規則，依行政程序法第一百五十八條、第一百五十九條、第
    一百六十條、第一百六十一條、第一百六十二條等相關規定，消防主管機關可自
    行訂定、廢止，其對外之效力，恐有爭議。（四）高雄市政府消防局，依據行政
    命令「公共危險物品及可燃性高壓氣體設置標準暨安全管理辦法」、行政規則「
    各級消防主管機關辦理消防安全檢查違法案件處理注意事項」、「違反消防法第
    十五條有關公共危險物品及可燃性高壓氣體設置標準暨安全管理規定之裁處基準
    表」等，認定原告違法，顯然違反法律保留及授權明確性之原則，高雄巾政府之
    裁罰處分，亦違反行政程序法第一百十條第四項：「無效之行政處分自始不生效
    力。」及行政程序法第一百十一條第七款：「其他具有重大明顯之瑕疵者」等規
    定，自應予撤銷。（五）參酌八十五年八月二日司法院釋字第四一二號解釋「吳
    庚大法官不同意見書」第三段，其旨意乃法律若授權行政機關訂定法規命令予以
    規範，須為具體明確之規定，若僅概括三、五條法律授權行政機關以訂定次級規
    範方式加以替代，行政機關發布之法規命令已非執行法律之補充規定，乃係構成
    「以命令代替法律之僭越」、「行政立法權力分立之憲法原理遭受結構性之破壞
    」。前揭「公立危險物品及可燃性高壓氣體設置標準暨安全管理辦法」及內政部
    消防署消防主管機關自行訂定法源未臻明確之行政規則「各級消防主管機關辦理
    消防安全檢查違法案件處理注意事項」、「違反消防法第十五條有關公共危險物
    品及可燃性高壓氣體設置標準暨安全管理規定之裁處基準表」等，高雄市政府消
    防局據以認定原告違法，依消防法第四十二條裁處罰鍰三萬元整，容有違誤，乃
    訴請撤銷訴願決定及原處分云云。被告答辯意旨略謂：（一）按消防法第二條、
    第十五條第二項及第四十二條分別規定：「本法所稱管理權人係指依法令或契約
    對各該場所有實際支配管理權者；其屬法人者，為其負責人。」「前項公共危險
    物品及可然性高壓氣體之範圍及分類、製造、儲存或處理場所之位置、構造及設
    備之設置標準，儲存、處理及搬運之安全管理辦法，由中央主管機關會同中央目
    的事業主管機關定之。．．」「第十五條所定公共危險物品及可燃性高壓氣體之
    製造、儲存或處理場所，其位置、構造及設備未符合設置標準，或儲存、處理及
    搬運未符合安全管理規定者，處其管理權人或行為人新台幣二萬元以上十萬元以
    下罰鍰；經處罰鍰後仍不改善者，得連續處罰，並得予以三十日以下停業或停止
    其使用之處分。」又公共危險物品及可燃性高壓氣體設置標準暨安全管理辦法第
    一條、第七十五條第一項規定：「本辦法依消防法第十五條第二項規定訂定之。
    」「液化石油氣製造及處理場所之經營者應於容器檢驗期限屆滿前，將容器送往
    中央主管機關認可之檢驗場，依定期檢驗基準實施檢驗；經檢驗合格之容器，應
    附加合格標示。」另「各級消防主管機關辦理消防安全檢查違法案件處理注意事
    項」之表五「違反消防法第十五條有關公共危險物品及可燃性高壓氣體設置標準
    暨安全管理規定之裁處基準表」附註第二項八款規定，液化石油氣各類事業場所
    未符液化石油氣鋼瓶管理規定，實施鋼瓶定期送驗，屬一般違規，第一次裁處三
    萬元以下罰鍰，第二次裁處六萬元以下罰鍰。被告所屬消防局稽查人員至原告經
    營位於高雄市○○區○○街一號遠東煤氣有限公司實施檢查，發現該場所存放已
    灌氣逾期未送驗液化石油氣鋼瓶二十公斤二桶，有現場拍攝之存證照片可稽，違
    規事實，洵堪認定，而本案違規屬一般違規，被告乃以該違規公司之管理人（即
    原告）為受處罰人，科處三萬元罰鍰，並無不合。（二）按「公共危險物品及可
    燃性高壓氣體設置標準暨安全管理辦法」，係由內政部依消防法第十五條授權訂
    定之法規命令，其訂定之內容係在授權範圍內，就有關項目之細節性、技術性事
    項訂定之，並無逾越母法之授權範圍，自與法律保留原則無違。而「各級消防主
    管機關辦理消防安全檢查違法案件處理注意事項」及「違反消防法第十五條有關
    公共危險物品及可燃性高壓氣體設置標準暨安全管理規定之裁處基準表」，則為
    內政部依其權責為協助下級機關業務處理，行使裁量權而訂頒之行政規則，其為
    現行行政程序法第一百五十九條所肯認訂定之命令，亦無違反法律保留原則可言
    ，則被告據以為認定事實及裁罰之依據，並無適法性之疑義。又關於罰鍰額度部
    分，按處罰條文，即消防法第四十二條，其所訂定之罰鍰額度為二萬元以上十萬
    元以下，核其以相對罰鍰訂其額度之目的即在授權主管機關能權衡違規情節給予
    妥適之處分以符比例原則，故原處分對罰鍰額度之科處即有裁量權，其裁量之結
    果如無明顯過當之情形，即非法所不許。查本案違規事實雖為查獲逾期未送驗瓦
    斯鋼瓶二十公斤二桶，惟該瓦斯為可燃性高壓氣體，其具公共危險發生之潛在性
    ，且該鋼瓶遭查獲時已灌氣完畢，是原告之違規事實難謂輕微，故被告乃酌處罰
    鍰三萬元，堪稱允當。則原告所稱各節，顯不足採，原告所訴為無理由，請予駁
    回等語。
二、按「本法所稱管理權人係指依法令或契約對各該場所有實際支配管理權者；其屬
    法人者，為其負責人。」、「公共危險物品及可燃性高壓氣體應依其容器、裝載
    及搬運方法進行安全搬運；達管制量時，應在製造、儲存或處理場所以安全方法
    進行儲存或處理。前項公共危險物品及可燃性高壓氣體之範圍及分類，製造、儲
    存或處理場所之位置、構造及設備之設置標準，儲存、處理及搬運之安全管理辦
    法，由中央主管機關會同中央目的事業主管機關定之。但公共危險物品及可燃性
    高壓氣體之製造、儲存、處理或搬運，中央目的事業主管機關另訂有安全管理規
    定者，依其規定辦理。」、「第十五條所定公共危險物品及可燃性高壓氣體之製
    造、儲存或處理場所，其位置、構造及設備未符合設置標準，或儲存、處理及搬
    運未符合安全管理規定者，處其管理權人或行為人新台幣二萬元以上十萬元以下
    罰鍰；經處罰鍰後仍不改善者，得連續處罰，並得予以三十日以下停業或停止其
    使用之處分。」分別為消防法第二條、第十五條及第四十二條所明定。次按依消
    防法第十五條第二項授權訂定之公共危險物品及可燃性高壓氣體設置標準暨安全
    管理辦法第七十五條第一項規定：「液化石油氣製造及處理場所之經營者應於容
    器檢驗期限屆滿前，將容器送往中央主管機關認可之檢驗場，依定期檢驗基準實
    施檢驗；經檢驗合格之容器，應附加合格標示。」上開設置標準暨安全管理辦法
    既係本於消防法之授權，由中央主管機關會同中央目的事業主管機關所訂定之設
    置標準暨安全管理辦法，自符合授權明確性原則，且其內容均未逾消防法母法之
    規範範圍，本院自得適用之。
三、本件原告為遠東煤氣有限公司之負責人，依消防法第二條之規定，為該等事業之
    管理權人，乃兩造所不爭，又原告公司所儲存之液化石油氣，於九十二年十二月
    二十三日被查獲時、地，均有已灌氣逾期未送驗之液化石油氣鋼瓶二支，前經被
    告所屬消防局人員查獲等事實，亦有被告提出之陳報單、舉發通知單、現場照片
    附於原處分卷可證，且該舉發通知單經原告公司在場人員黃沛涵簽章無訛，原告
    對上開事實亦不爭執，則原告既為遠東煤氣有限公司之管理權人，而該公司有上
    開違規之事實，被告予以裁處罰鍰，揆諸首揭法令規定，核無違誤。
四、至原告雖主張上開設置標準暨安全管理辦法係依消防法空白授權訂定，欠缺明確
    性及違反法律保留原則，依據該法令所為本件裁罰處分自屬無效云云。然查，上
    開消防法第十五條第二項規定，既已就關於可燃性高壓氣體之範圍及分類，製造
    、儲存或處理場所之位置、構造及設備之設置標準，儲存、處理及搬運之安全管
    理辦法，明定授權由中央主管機關會同中央目的事業主管機關定之；而消防署依
    該法條授權所訂定之上開設置標準暨安全管理辦法，如上述，均在授權範圍內，
    且僅就授權項目之細節性、技術性事項訂定，並無逾越消防法母法規定範圍；又
    上開設置標準暨安全管理辦法，並未訂定關於違反該辦法之違規行為應如何處罰
    之規定，而係於其母法消防法第四十二條訂定此類違規行為之處罰；而本件被告
    即係以原告有未符合上開設置標準暨安全管理辦法第七十五條及消防法第十五條
    之違章，構成消防法第四十二條規定之裁罰要件而予處分，所適用之法令並無原
    告所稱欠缺授權明確性及違反法律保留可言。原告此項主張，要屬對授權明確性
    及法律保留原則及上開法令規定之誤解，自非可採。另「各級消防主管機關辦理
    消防安全檢查違法案件處理注意事項」附表五「違反消防法第十五條有關公共危
    險物品及可燃性高壓氣體設置標準暨安全管理規定之裁處基準表」，為主管機關
    訂定行政規則，實為避免恣意裁量造成不公，而訂定之內部遵循之行政規則，尚
    不對外直接發生何種法律效果。申言之，本件被告對原告裁罰之依據，仍為前揭
    消防法之規定，自無違反法律保留及授權明確性原則。原告猶執此爭執，洵無可
    取。
五、再按人民違反法律上之義務而應受行政罰之行為，法律無特別規定時，雖不以出
    於故意為必要，仍須以過失為其責任條件。但應受行政罰之行為，僅須違反禁止
    規定或作為義務，而不以發生損害或危險為其要件者，推定為有過失，於行為人
    不能舉證證明自己無過失時，即應受處罰，司法院釋字第二七五號解釋在案。申
    言之，所謂「僅須違反禁止規定或作為義務，而不以發生損害或危險為其要件者
    」，即學理上所稱之「不服從犯」，其係指依法有作為義務或不作為義務，一經
    違反，即構成行政罰之要件。觀之消防法第十五條及第四十二條規定，主觀上並
    未限於故意情形，當原告違反此禁止規定時，雖非出於故意，依上開說明，仍應
    受過失之推定，於原告不能舉證證明自己無過失之情形下，仍應受處罰。本件原
    告起訴狀載「．．消防安檢時，為何原告送場多數鋼瓶，僅查獲二支，實可論定
    乃疏失所致」等語，亦自承其有過失，揆諸首揭司法院釋字第二七五號解釋意旨
    ，自無從卸責。
六、綜上所述，原告既有液化石油氣鋼瓶容器逾期未送驗之情形，違反公共危險物品
    及可燃性高壓氣體設置標準暨安全管理辦法第七十五條及消防法第十五條第二項
    規定，則被告依消防法第四十二條規定裁處原告罰鍰，即無違誤。訴願決定予以
    維持亦無不合。原告起訴請求將訴願決定及原處分均撤銷，即無理由，應予駁回
    。又本件應適用簡易訴訟程序，並不經言詞辯論為之。
七、據上論結，本件原告之訴為無理由，爰依行政訴訟法第二百三十三條第一項、第
    二百三十六條、第一百九十五條第一項後段、第九十八條第三項前段，判決如主
    文。
中　　　華　　　民　　　國    九十三　　年　  　七　　　月　　二十八　　日
                              高雄高等行政法院第二庭
                                          法      官  蘇秋津
右為正本係照原本作成。
如不服本判決，應於送達後二十日內，向本院提出上訴狀並表明上訴理由，如於本判
決宣示後送達前提起上訴者，應於判決送達後二十日內補提上訴理由書（須按他造當
事人人數附繕本）。
提起上訴應預繳送達用雙掛號郵票七份（每份三十四元）。
中　　　華　　　民　　　國    九十三　　年　  　七　　　月　　二十八　　日
                                          法院書記官  陳嬿如
附註：
行政訴訟法第二百三十五條（第一項、第二項）：
對於適用簡易程序之裁判提起上訴或抗告，須經最高行政法院之許可。
前項許可，以訴訟事件所涉及之法律見解具有原則性者為限。
